【裁判字號】    99,上訴,387
【裁判日期】    990906
【裁判案由】    違反毒品危害防制條例
【裁判全文】
臺灣高等法院高雄分院刑事判決         99年度上訴字第387號
上  訴  人  臺灣高雄地方法院檢察署檢察官
上  訴  人
即  被  告  丙○
選任辯護人  單文程律師
上  訴  人
即  被  告  庚○○
選任辯護人  林樹根律師
            邱麗妃律師
            洪茂松律師
被      告  戊○○
指定辯護人  義務辯護人陳惠美律師
上列上訴人因被告違反毒品危害防制條例案件，不服臺灣高雄地
方法院98年度重訴字第57號中華民國99年1 月11日第一審判決（
起訴案號：臺灣高雄地方法院檢察署98年度偵字第21962 號），
提起上訴，本院判決如下：
     主  文
原判決均撤銷。
丙○、庚○○共同運輸第一級毒品，未遂，丙○處有期徒刑玖年
，庚○○處有期徒刑捌年陸月；扣案第一級毒品海洛因捌塊及包
裝袋（毛重3204.10 公克，合計淨重2784.58 公克，純度71.43%
，純質淨重1989.03 公克，空包裝總重419.52公克）均沒收銷燬
；扣案NOKIA 牌行動電話壹具（含門號0000000000號SIM 卡壹張
）沒收。
戊○○共同運輸第一級毒品，未遂，累犯，處有期徒刑玖年；扣
案第一級毒品海洛因捌塊及包裝袋（毛重3204.10 公克，合計淨
重2784.58 公克，純度71.43%，純質淨重1989.03 公克，空包裝
總重419.52公克）均沒收銷燬；扣案NOKIA 牌行動電話壹具（含
門號0000000000號SIM 卡壹張）沒收。
     事  實
一、丙○為賺取報酬，乃基於運輸第一級毒品海洛因之犯意，同
    意為綽號「小刀」（又稱「壁虎」）之不詳姓名成年人運輸
    第一級毒品海洛因磚8 塊。98年7 月24日，丙○接獲「小刀
    」通知於翌日（98年7 月25日）在台中交付第一級毒品海洛
    因，丙○乃邀約友人庚○○陪同至台中拿取第一級毒品海洛
    因運輸回高雄。庚○○明知該情，仍基於運輸第一級毒品海
    洛因之共同犯意聯絡，應允丙○同往台中，復聯絡友人戊○○於翌日（98年7 月25日）駕車載送2 人拿取第一級毒品海
    洛因。戊○○明知上情，亦基於運輸第一級毒品海洛因之共
    同犯意聯絡，於98年7 月25日駕車至高鐵烏日站接送丙○及
    庚○○。98年7 月25日下午4 時許，「小刀」撥打丙○之門
    號0000000000號行動電話指示前往台中榮民總醫院等候，戊○○即駕車載丙○、庚○○至約定地點，「小刀」亦駕車前
    往會合後，二車續開往台中市○○區○ 段170 之12號右側巷
    內（水崛枝2 號電線桿，編號G4853H13）停車，庚○○隨即
    下車至「小刀」車上拿取放在藍色背包內之第一級毒品海洛
    因磚8 塊後返回戊○○駕駛之車內，戊○○即駕車載丙○、
    庚○○正欲駛離，而著手運輸第一級毒品海洛因，但未及離
    去現場之際，旋遭因實施通訊監察知悉而在後跟監之法務部
    調查局南部地區機動工作組、台南縣警察局少年隊、高雄市
    政府警察局苓雅分局所組成之專案小組成員當場圍捕，並扣
    得藍色背包1 個及其內之第一級毒品海洛因磚8 塊（毛重32
    04.10 公克，合計淨重2784.58 公克，空包裝總重419.52公
    克，純度71.43%，純質淨重1989.03 公克）及丙○所有NOKI
    A 行動電話1 具（含門號0000000000號SIM 卡1 張），丙○
    、庚○○、戊○○因而運輸第一級毒品海洛因未遂。
二、案經法務部調查局南部地區機動工作組移送臺灣高雄地方法
    院檢察署檢察官偵查起訴暨移送併辦。
     理  由
一、證據能力之說明：法務部調查局鑑定書係經檢察官囑託鑑定
    所為，屬刑事訴訟法第159 條第1 項規定之傳聞證據例外情
    形，自有證據能力。
二、被告丙○、庚○○、戊○○於98年7 月25日在台中市○○區
    ○ 段170 之12號右側巷內，推由被告庚○○向不詳姓名人拿
    取第一級毒品海洛因8 塊後，3 人未及離去現場之際，旋為
    警當場查獲之事實，業據證人即專案小組查獲成員丁○○、
    己○○、甲○○分別於本院審理中結證稱其等係經由通訊監
    察得知被告丙○等人要運輸第一級毒品海洛因，因而自高鐵
    台中站跟監後當場查獲等語明確（見本院卷1 第170 －186
    頁）；並有第一級毒品海洛因磚8 塊扣案可佐，而扣案第一
    級毒品海洛因磚8 塊之成分及重量已經鑑定無訛，亦有法務
    部調查局鑑定書在卷可稽（見偵查卷第72頁）；又被告丙○
    、庚○○、戊○○亦坦承此部分情節在卷，核與上開證據相
    符，被告丙○、庚○○、戊○○此部分之自白即堪信為真正
    。至被告庚○○自「小刀」車上拿取扣案之第一級毒品海洛
    因磚8 塊後，再返回被告戊○○駕駛之車內，以當時二車人
    馬就第一級毒品海洛因之交付均在警方人員全程監控下，且
    現場亦具相當空間封閉性，被告庚○○雖受交付持有扣案第
    一級毒品海洛因移動約有二車之距離，返回被告戊○○駕駛
    之車上後，果不其然被告戊○○未及駕車駛離至他處即當場
    遭攔獲，雖著手起運行為，客觀上並未脫離起運地現場之合
    理空間概念，即與運輸係自甲地到乙地之一般概念不合，仍
    應屬未起運離開現場。綜上所述，被告3 人取得扣案第一級
    毒品海洛因後，尚未及運輸離開現場，事證明確，犯行堪以
    認定。
三、被告丙○之辯護人固辯護稱依辦案人員製作之犯罪系統表所
    示，涉及本案尚有其他上游之廖宗慶、簡勝隆、林育民等人
    ，然對其等人均無偵查行動，卻僅鎖定被告丙○偵查，而被
    告丙○使用之0000000000號行動電話在遭查獲前並未曾使用
    ，辦案人員竟知悉對該電話實施通訊監查，且被告丙○與「
    小刀」之交付毒品過程既在辦案人員之監控下，竟然未能逮
    獲「小刀」，事後亦未繼續追查「小刀」，被告丙○顯係受
    「小刀」及辦案人員之陷害教唆等語。然法務部調查局南部
    地區機動工作組調查員因先前對被告戊○○所使用門號0000
    000000號行動電話實施通訊監察結果，被告戊○○所使用門
    號0000000000號行動電話於98年7 月9 日有撥打門號000000
    0000號行動電話未接，因而研判門號0000000000號行動電話
    將供聯絡毒品使用，乃對門號0000000000號行動電話聲請通
    訊監察書，此業據本院調閱原審法院98年度聲監字第001269
    號卷查明；再被告丙○係於98年8 月10日始陳述「小刀」之
    真實姓名為乙○○，而乙○○已於98年7 月27日出境前往澳
    門，直至99年1 月21日入境，致未能及時偵辦乙○○，亦有
    法務部調查局南部地區機動工作站98年12月3 日調南機緝字
    第09876042440 號函及乙○○入出境資料在卷可佐（見原審
    卷第104 頁、本院卷2 第63頁）；另證人丁○○於本院審理
    中結證稱：「（問：既然你研判他們在交易，為何不當場逮
    捕買賣雙方？）當我們的車經過巷子看到他們兩車並行，有
    人下車，我們喊行動，我再倒車進入巷子，那台交貨的車子
    已經慢慢離開，戊○○所駕駛的休旅車正在迴轉，我們就攔
    截這部休旅車。」、「已經離開的銀色車子，後來有從巷子
    裡面迴轉出來，他們應該有看到我們在盤查這部黑色的車子
    ，而且我們也認出轉回來的這部車子就是剛剛跑掉的車子，
    然後他還是開著走，我們後來跟監的車子有追上去，因為現
    場都是小巷子所以沒有追上。」、「（問：兩車交易的時候
    ，兩車並行，停放在巷子中間，當時巷子是被兩台車堵死？
    ）旁邊還可以有機車過去，但是車子過不去，那是產業道路
    ，一邊是邊坡，一邊是農田。」等語（見本院卷1 第173 、
    175 頁），證人己○○於本院審理中結證稱：「（問：在逮
    捕的當時，你是第幾部車到達現場？）我記得第二或第三部
    。」、「我看到是黑色車子正要迴轉，迴轉到一半我們第一
    輛車就上前攔阻，把車上的人逮捕。」、「）問：那部銀色
    的車如何處理？）他看到我們就迴轉加速離去，我們有人追
    上去，但是沒追到。」等語（見本院卷1 第178 頁），證人
    甲○○於本院審理中結證稱：「（問：你們逮捕完三名被告
    以後，有無再馬上去追緝銀色的休旅車？）有。」、「（問
    ：如何追緝？）我有聽他們說他們有去追，但是山邊很多小
    路，所以沒有追到。」等語（見本院卷1 第183 －184 頁）
    ，依上開證人所述，足見辦案人員事先並不知被告3 人將在
    何處取得毒品起運，故無法事先定點及周密佈署，只能在後
    跟監被告3 人之車輛，且為避免曝露行蹤，自亦不得過於靠
    近被告3 人之車輛，因此，辦案人員發現「小刀」交付第一
    級毒品海洛因予被告3 人，而陸續分頭攔截被告3 人及「小
    刀」駕駛之車輛時，「小刀」已駕駛車輛先行逃逸，尚難認
    辦案人員係有意縱放「小刀」而故不予逮捕。至被告丙○之
    辯護人所辯護稱辦案人員未對廖宗慶、簡勝隆、林育民等人
    實施偵查，尚與被告丙○之運輸毒品犯行屬不同犯罪事實，
    自不得因此即認辦案人員有陷害教唆被告丙○之情。綜上，
    被告丙○之辯護人所辯護稱被告丙○顯係受「小刀」及辦案
    人員之陷害教唆一節，尚無從證明而不足採取。
四、按行為後法律有變更者，適用行為時之法律。但行為後之法
    律有利於行為人者，適用最有利於行為人之法律，刑法第2
    條第1 項定有明文。經查，被告行為後，毒品危害防制條例
    於98年5 月20日修正公布，98年11月20日施行，即應依上開
    規定比較適用，茲詳述如下：
  (一)被告行為後，毒品危害防制條例於98年5 月20日修正公布，
    98年11月20日施行，修正前毒品危害防制條例第4 條第1項
    規定：「製造、運輸、販賣第一級毒品者，處死刑或無期徒
    刑；處無期徒刑者，得併科新臺幣一千萬元以下罰金。」；
    修正後毒品危害防制條例第4 條第2 項規定：「製造、運輸
    、販賣第一級毒品者，處死刑或無期徒刑；處無期徒刑者，
    得併科新臺幣二千萬元以下罰金。」；經比較新舊法結果，
    應以被告行為時之舊法規定較為有利。
  (二)修正後毒品危害防制條例第17條增列第2 項規定：「犯第4
    條至第8 條之罪於偵查及審判中均自白者，減輕其刑。」，
    比較新舊法結果，應以新法規定對被告較為有利。
  (三)又比較新舊法之罪刑孰為最有利，比較時應就罪刑有關之共
    犯、未遂犯、連續犯、牽連犯、結合犯，以及累犯加重、自
    首減輕暨其他法定加減原因（如身分加減）與加減例等一切
    情形，綜其全部罪刑之結果而為比較。經綜合上述之比較，
    因依修正後毒品危害防制條例論處，較有利於被告，故應適
    用修正後毒品危害防制條例規定。
五、核被告3 人所為，均係犯毒品危害防制條例第4 條第6 項、
    第1 項之運輸第一級毒品未遂罪。起訴書所載被告3 人所犯
    法條固均記載為毒品危害防制條例第4 條第2 項，然起訴書
    犯罪事實已載明被告3 人係運輸第一級毒品海洛因，故起訴
    書所犯法條顯係誤載應逕予更正；再公訴人固起訴認被告3
    人係犯運輸第一級毒品既遂罪，惟被告3 人尚未將第一級毒
    品海洛因起運離開現場即遭警逮捕，已如前述，即應屬運輸
    第一級毒品海洛因未遂。又被告3 人就運輸第一級毒品未遂
    之犯行，有犯意聯絡及行為分擔，均為共同正犯。至被告3
    人持有第一級毒品海洛因後著手運輸，其持有之低度行為已
    為運輸未遂之高度行為所吸收，故不另論。被告戊○○前因
    竊盜罪，於90年間經法院判處有期徒刑7 月確定，已於95年
    2 月9 日縮刑執行完畢，有被告前案紀錄表在卷足憑，其於
    受有期徒刑之執行完畢後5 年以內故意再犯本件有期徒刑以
    上之罪，為累犯，應依刑法第47條第1 項之規定，就法定罰
    金刑部分加重其刑，至法定本刑為死刑、無期徒刑部分依法
    不得加重。另被告3 人已著手實行運輸第一級毒品海洛因之
    行為，然尚未起運離開現場，為未遂犯，均依刑法第25條第
    2 項後段規定減輕其刑；再被告3 人就運輸第一級毒品未遂
    之犯行，均分別於偵查及法院審理中自白，乃依修正後毒品
    危害防制條例第17條第2 項規定各遞減輕其刑。被告戊○○
    上開刑之加減應依法先加後減。
六、原審認被告3 人罪證明確，據以論處被告3 人罪刑，固非無
    見。惟查：(一)被告丙○有意圖販賣而販入扣案第一級毒品海
    洛因犯行尚屬不能證明（詳後述），原審認被告丙○觸犯販
    賣第一級毒品罪，即有未合。(二)扣案被告庚○○、戊○○所
    有行動電話各1 具（各含門號0000000000、0000000000號SI
    M 卡）並未供98年7 月25日運輸第一級毒品海洛因聯絡使用
    ，而扣案藍色背包1 個尚無從證明係被告3 人所有，原審諭
    知宣告沒收，亦有未當。被告丙○、庚○○上訴意旨以原審
    量刑過重，檢察官上訴意旨以被告3 人應成立運輸第一級毒
    品既遂罪，指摘原判決不當，雖均無理由，但被告丙○上訴
    意旨否認有販賣第一級毒品犯行，檢察官上訴意旨以原審未
    認定被告丙○觸犯運輸第一級毒品罪，指摘原判決此部分不
    當，為有理由，自應由本院將原判決撤銷改判。爰審酌被告
    3 人明知毒品對人體之危害性，為圖一己私利而為他人運輸
    第一級毒品海洛因，助長毒品之氾濫，非但戕害施用毒品者
    之健康，甚且危害社會治安，且運輸之第一級毒品海洛毛重
    共達3204.10 公克，純質淨重亦達1989.03 公克，數量尚鉅
    ，惟念及被告3 人犯後均坦承犯行，毒品亦尚未起運至他地
    而流入世面等一切情狀，分別量處如主文所示之刑。扣案第
    一級毒品海洛因8 塊（毛重3204.10 公克，合計淨重2784.5
    8 公克，空包裝總重419.52公克，純度71.43%，純質淨重19
    89.03 公克）為毒品，而包覆上開第一級毒品海洛因之包裝
    袋因殘留有第一級毒品海洛因，衡情自難與之完全析離，應
    併依毒品危害防制條例第18條第1 項前段規定宣告沒收銷燬
    ；扣案之NOKIA 牌行動電話1 具（含門號0000000000號SIM
    卡）為被告丙○所有，業據被告丙○供陳在卷（見原審卷第
    115 頁反面），且係供聯絡運輸第一級毒品海洛因使用，應
    依毒品危害防制條例第19條第1 項規定宣告沒收。至扣案被
    告庚○○、戊○○所有行動電話各1 具（各含門號00000000
    00、0000000000號SIM 卡）並未供98年7 月25日運輸第一級
    毒品海洛因聯絡使用，而扣案藍色背包1 個尚無從證明係被
    告3 人所有，自不宣告沒收，併此敘明。
七、公訴意旨另略以：被告丙○意圖營利，基於販賣第一級毒品
    海洛因之犯意，於98年5 月間，以新台幣（下同）360 萬元
    向「小刀」購買扣案之第一級毒品海洛因。因認被告丙○此
    部分涉犯毒品危害防制條例第4 條第1 項販賣第一級毒品罪
    嫌。經查，被告丙○於偵查及原審審理中固曾陳述其係以36
    0 萬元向「小刀」購買扣案之第一級毒品海洛因等語；然被
    告丙○於本院已否認有向「小刀」購買扣案之第一級毒品海
    洛因之情，辯稱係受「小刀」指示至台中拿取第一級毒品海
    洛因後運輸回高雄等語。又觀諸被告丙○先於警詢、偵查初
    訊中及原審法院羈押訊問中均陳稱因「小刀」允諾給予80萬
    元之報酬，其乃為「小刀」至台中運輸扣案第一級毒品海洛
    因回高雄等情（見警卷第1 －3 頁、偵查卷第50－51頁、原
    審聲羈卷第5 －7 頁），其後於偵查及原審審理中始改稱係
    以360 萬元向「小刀」購買扣案之第一級毒品海洛因等語，
    嗣於本院審理中復改稱並無購買扣案第一級毒品海洛因之情
    ，是被告丙○之陳述前後反覆，實難據以認定被告丙○之陳
    述何者為真實，尚難逕認被告丙○共同運輸毒品不爭執事實
    以外之意圖販賣而販入第一級毒品海洛因之自白事實為真實
    無訛；此外，復無其他積極證據足佐被告丙○確有交付「小
    刀」價金360 萬元而購買扣案之第一級毒品海洛因之事實，
    被告丙○所為購買扣案第一級毒品海洛因一節，即難遽信與
    事實相符，自不得依此認定被告丙○有意圖販賣而販入扣案
    第一級毒品海洛因行為。是此部分本應為無罪之諭知，惟公
    訴人認被告丙○此部分犯行與上開論罪科刑之運輸第一級毒
    品部分有想像競合犯之裁判上一罪關係，故不另為無罪之諭
    知。
據上論結，應依刑事訴訟法第369 條第1 項前段、第364 條、第
299 條第1 項前段，毒品危害防制條例第4 條第1 項、第6 項、
第17條第2 項、第18條第1 項前段、第19條第1 項，刑法第2 條
第1 項前段、第11條、第28條、第25條、第47條第1 項，判決如
主文。
本案經檢察官李門騫到庭執行職務。
中    華    民    國    99    年    9     月    6     日
                    刑事第八庭  審判長法  官 洪兆隆
                                      法  官 張盛喜
                                      法  官 郭玫利
以上正本證明與原本無異。
如不服本判決應於收受本判決後10日內向本院提出上訴書狀，其
未敘述上訴理由者，並得於提起上訴後10日內向本院補提理由書
狀（均須按他造當事人之人數附繕本）「切勿逕送上級法院」。
中    華    民    國    99    年    9     月    6     日
                                      書記官 梁美姿
附錄本判決論罪科刑法條
修正後毒品危害防制條例第4條第1項、第6項：
製造、運輸、販賣第一級毒品者，處死刑或無期徒刑；處無期徒
刑者，得併科新臺幣2 千萬元以下罰金。
前5項之未遂犯罰之。

司法院資訊處製作；財團法人民間司法改革基金會備份。
